【裁判字號】    95,上更(二),52
【裁判日期】    950822
【裁判案由】    違反貪污治罪條例
【裁判全文】
臺灣高等法院臺南分院刑事判決      95年度上更(二)字第52號
上  訴  人
即  被  告  乙○○
選任辯護人  高進棖  律師
上  訴  人
即  被  告  甲○○
選任辯護人  鍾竹簧  律師
上列上訴人因違反貪污治罪條例案件，不服臺灣雲林地方法院91
年度訴字第244號中華民國92年2月27日第一審判決（起訴案號：
臺灣雲林地方法院檢察署90年度偵字第3955號），提起上訴，判
決後經最高法院第二次發回更審，本院判決如下：
    主  文
原判決撤銷。
乙○○、甲○○共同為他人處理事務，意圖損害本人之利益，而
為違背其任務之行為，致生損害於本人之財產；乙○○處有期徒
刑捌月、甲○○處有期徒刑柒月，均緩刑年。
    事  實
一、緣雲林縣古坑果菜市場股份有限公司（以下簡稱古坑果菜公
    司）資本額為新臺幣（下同）一百萬元，由古坑鄉公所出資
    百分之六十、古坑鄉農會出資百分之四十，依據農產品市場
    交易法第十三條第一項第三款規定，向經濟部辦理設立登記
    ，設籍在雲林縣古坑鄉○○村○○路六十四號，古坑果菜公
    司年度歲入、歲出預算及決算，均應送古坑鄉鄉民代表會審
    議。乙○○於民國八十四年間擔任雲林縣古坑鄉公所鄉長兼
    任該古坑果菜公司董事長；甲○○為古坑果菜公司總經理，
    承董事長之命，綜理古坑果菜公司一切業務，均係為他人處
    理事務之人。因某古坑鄉鄉民代表質詢（該次會議紀錄已因
    九二一地震滅失）該公司收購農民之麻竹筍、柑桔場地不敷
    使用，甲○○乃於八十四年三月九日在該公司八十四年度第
    一次董事監察人會議，提案興建古坑果菜公司青果交易場新
    建工程（以下簡稱新建工程），並編定工程預算書、工程圖
    ，估算工程低價為一百二十三萬五千元及說明經費來源後，
    簽由乙○○核示。乙○○乃指定由明益土木包工業（負責人
    賴泰成）、正一營造有限公司（負責人張麗芳即賴泰成配偶
    ）、順興營造股份有限公司（負責人葉勝雄）三家廠商參與
    競標比價。事後甲○○自黃漢覺處取得上開三家廠商負責人
    之姓名、地址，而於八十四年十一月三日寄發標單予上開三
    家廠商。黃漢覺得知新建工程對外招標，為取得新建工程施
    作，乃私下徵得上開三家廠商負責人同意，由該三家廠商提
    供獨資商號營業登記、公司設立登記、繳稅證明、簽章之標
    單等資料，然後由黃漢覺自行填寫投標金額，於八十四年十
    一月六日九時許持往古坑果菜公司辦公廳內投標，黃漢覺並
    於該工程尚未得標前即於八十四年十月三十日，攜帶該工程
    設計圖找案外人林何明，欲將該工程之鐵工部分轉包予林何
    明，經林何明估算後擬以一百二十多萬元承作該工程之鐵工
    部分，黃漢覺以其價格偏高，未予允諾。乙○○、甲○○對
    於新建工程，係其主管之事務，甲○○且為當日投票之開標
    人，明知新建工程須編列預算案，送經鄉民代表會審議通過
    或經鄉公所核轉代表會同意，始得辦理，且其工程底價為一
    百二十三萬五千元，須依各有關規定覓三家優良廠商比價覈
    實辦理，及營繕工程決標時，須在底價以內之最低標價為得
    標原則，如最低標價超越底價百分之十以上未達百分之二十
    者，主辦機關認為必須決標時，得由主辦機關敘明理由，報
    上級主管機關核准，經審計機關同意決定之，並且機關營繕
    工程未達一定金額者，辦理招標比價、議價、訂約、驗收時
    ，除由機關長官授權經辦單位辦理者外，並應由主計及有關
    單位會同監辦。詎乙○○、甲○○均係為古坑果菜公司處理
    事務之董事長、總經理，應忠於其職務，對於發包上開工程
    應依相關法令規定依法辦理，竟共同基於意圖利損害古坑果
    菜公司之利益，而為違背其任務之行為，任由黃漢覺一人持
    上開三家廠商所出具之標單投標，實際上並未覓三家廠商比
    價覈實辦理，並於開標後得知各投標金額分別為一百五十萬
    元、一百六十七萬元、一百六十五萬元，均高於底價一百二
    十三萬五千元，原應宣布廢標。甲○○既未與主計或有關單
    位會同監辦，竟仍然以明益土木包工業投標金額一百五十萬
    元最接近底價，當場與黃漢覺進行議價，議價結果第一次減
    為一百四十六萬元，第二次減為一百四十三萬元，第三次減
    為一百四十一萬元，仍然超過底價一百二十三萬五千元，即
    超越低價百分之十以上未達百分之二十，如認為必須決標時
    ，亦須報由上級主管機關核准，經審計機關同意為之，竟僅
    由甲○○書具簽呈，再由乙○○直接在簽呈批示：為因應柑
    桔包裝業務急切需要，准予明益土木包工業標價一百四十一
    萬元決標承造（實際由黃漢覺承作），使黃漢覺因而得以明
    益土木包工業名義直接與甲○○簽訂古坑果菜公司新建工程
    合約，其合約價比原定底價一百二十三萬五千元超出十七萬
    五千元，致古坑果菜公司將來要支付比原預定底價多十七萬
    五千元之金額，致生損害於古坑果菜公司。嗣該工程於八十
    四年十二月間完工後，乙○○、甲○○於驗收時，復未會同
    主計或有關單位監辦，僅由甲○○與黃漢覺、阮秀偵完成驗
    收，再由甲○○於八十四年十二月二十七日簽擬以該公司資
    本金一百萬元先行墊付部分工程款，其餘工程款四十一萬元
    由修繕費項下支付，乙○○即批准支付，因而使致古坑果菜
    公司多付出十七萬五千元而致生損害其財產。
二、案經法務部調查局雲林調查站移送臺灣雲林地方法院檢察署
    檢察官偵查起訴。
    理  由
一、按「被告以外之人於審判外之陳述，雖不符前四條之規定，
    而經當事人於審判程序同意作為證據，法院審酌該言詞陳述
    或書面陳述作成時之情況，認為適當者，亦得為證據。」，
    刑事訴訟法第一百五十九條之五第一項定有明文。查檢察官
    、被告及辯護人對於本案所涉及之相關證人及書證、物證等
    證據能力，均陳明同意作為證據，且查該等證據之取得均係
    職司司法調查之公務人員，依法律規定程序進行調查所得，
    自堪信其具有正當性，本院審酌上開證據作成時之情況，認
    為適當，依上開規定，自均得作為證據。且按中華民國九十
    二年一月十四日經修正通過之刑事訴訟法施行前，已依法定
    程序進行之訴訟程序，其效力不受影響，刑事訴訟法施行法
    第七條之三但書復有明定。查上開證人於警詢及原審偵查中
    之供證，均係刑事訴訟法於上開時間修正施行前依原有效之
    正當程序所為之指證，依上開施行法之規定，亦應認有證據
    能力。
二、本案經檢察官、上訴人即被告二人及其辯護人認為不爭執之
    事實為：
（一）古坑果菜公司資本額為一百萬元，其中古坑鄉公所出資百
      分之六十、古坑鄉農會出資百分之四十，依據農產品市場
      交易法第十三條第一項第三款規定，向經濟部辦理設立登
      記，設於雲林縣古坑鄉○○村○○路六十四號。被告乙○
      ○於八十四年間擔任雲林縣古坑鄉公所鄉長兼任古坑果菜
      公司董事長，甲○○為古坑果菜公司總經理，因古坑果菜
      公司向農民收購麻竹筍、柑桔，場地不敷使用，由甲○○
      於八十四年三月九日在該公司八十四年度第一次董事監察
      人會議，提案興建新建工程，並編定工程預算書、工程圖
      ，估定底價一百二十三萬五千元，再簽由乙○○核示由明
      益土木包工業、正一營造有限公司、順興營造股份有限公
      司三家廠商參與競標比價。
（二）黃漢覺私下徵得上開三家廠商負責人同意，由該三家廠商
      提供獨資商號營業登記、公司設立登記、繳稅證明、簽章
      之標單等資料，由黃漢覺自行填寫投標金額，於八十四年
      十一月六日九時許持往古坑果菜公司辦公廳內投標，隨後
      開標之投標金額分別為一百五十萬元、一百六十七萬元、
      一百六十五萬元，甲○○未依法予以廢標，即以明益土木
      包工業投標金額一百五十萬元最接近底價，當場與黃漢覺
      進行議價，議價結果第一次減為一百四十六萬元，第二次
      減為一百四十三萬元，第三次減為一百四十一萬元，即由
      甲○○書具簽呈，由乙○○直接在簽呈批示：為因應柑桔
      包裝業務急切需要，准予明益土木包工業標價一百四十一
      萬元決標承造，其後黃漢覺以明益土木包工業名義直接與
      甲○○簽訂古坑果菜公司新建工程合約。
（三）黃漢覺標得新建工程後，於八十四年十二月間完工。該工
      程完工後，驗收時未會同主計或有關單位監辦，僅由甲○
      ○與黃漢覺、阮秀偵完成驗收。甲○○於八十四年十二月
      二十七日簽擬以古坑果菜公司資本金一百萬元先行墊付部
      分工程款，其餘工程款四十一萬元由修繕費項下支付，乙
      ○○批准後支付予黃漢覺。
三、本案應先審究者為被告二人是否為公務員，而有檢察官起訴
    所指貪污治罪條例第六條第一項第四款圖利罪之適用？
    查檢察官主張：古坑果菜公司其資本額為一百萬元，係由古
    坑鄉公所出資百分之六十，官股占百分之六十，而且依據農
    產品市場交易法第十三條第一項第三款規定，向經濟部辦理
    設立登記者，依據八十三年七月二十九日公布施行之省縣自
    治法第十四條第八款規定，鄉鎮市自治事項，包括公營事業
    ，因此古坑果菜公司應為古坑鄉公所附屬之公營事業機關，
    其職員當然為刑法上之公務員，其經營事業即為果菜批發市
    場，所為新建工程即為擴大收購柑桔，應係從事公務行為云
    云。查刑法第十條第二項原規定「稱公務員者，謂依法令從
    事於公務之人員」，其所指公務員之範圍甚廣，檢察官上開
    所述之情形，被告二人原應屬刑法第十條第二項所稱公務員
    無訛。然按刑法第十條第二項「公務員」之規定，於九十四
    年二月二日修正公布並自九十五年七月一日起施行。該項規
    定：稱公務員者，謂下列人員：一依法令服務於國家、地方
    自治團體所屬機關而具有法定職務權限，以及其他依法令從
    事於公共事務，而具有法定職務權限者。二受國家、地方自
    治團體所屬機關依法委託，從事與委託機關權限有關之公共
    事務者。已明確限縮公務員認定之範圍，則依新修正刑法第
    十條第二項規定，被告二人雖分屬古坑果菜公司董事長、總
    經理，但因不合上開規定公務員之要件，自不屬公務員甚明
    ，是依新修正刑法第十條第二項規定，對被告二人為屬有利
    ，則依刑法第二條第一項但書規定，應適用新修正刑法第十
    條第二項規定，認被告二人為非具有公務員身分。查被告二
    人既非屬公務員，自無檢察官起訴所指貪污治罪條例第六條
    第一項第四款圖利罪之適用。
四、次查被告二人分屬古坑果菜公司董事長、總經理，即受古坑
    果菜公司之委任處理古坑果菜公司事務之人，自應善盡其職
    責。但查被告二人於本案新建工程之招標、發包、簽約、驗
    收、付款等程序，原應依相關法令規定依法辦理。詎被告二
    人明知黃漢覺一人持三家廠商所出具之標單投標，實際上並
    未覓三家廠商比價覈實辦理，於開標後全部參與投標之金額
    分別為一百五十萬元、一百六十七萬元、一百六十五萬元，
    均高於底價一百二十三萬五千元，本應予以廢標，被告甲○
    ○復未與主計或有關單位會同監辦，仍以明益土木包工業投
    標金額一百五十萬元為最接近底價，當場與黃漢覺進行議價
    ，議價結果至第三次減價為一百四十一萬元，仍超過底價一
    百二十三萬五千元，即超越低價百分之十以上未達百分之二
    十，如認為必須決標時，亦須報由上級主管機關核准，經審
    計機關同意為之。詎僅由被告甲○○書具簽呈，再由被告乙
    ○○直接在簽呈批示：為因應柑桔包裝業務急切需要，准予
    明益土木包工業標價一百四十一萬元決標承造，使黃漢覺因
    而得以明益土木包工業名義直接與被告甲○○簽訂古坑果菜
    公司新建工程合約，其合約價比原定底價一百二十三萬五千
    元高出十七萬五千元。嗣該工程於八十四年十二月間完工後
    ，被告乙○○、甲○○於驗收時，復未會同主計或有關單位
    監辦，僅由被告甲○○與黃漢覺、阮秀偵完成驗收，再由被
    告甲○○於八十四年十二月二十七日簽擬以該公司資本金一
    百萬元先行墊付部分工程款，其餘工程款四十一萬元由修繕
    費項下支付，並由被告乙○○批准支付，因而致古坑果菜公
    司多付出十七萬五千元而致生損害其財產。核被告二人所為
    係犯刑法第三百四十二條第一項為他人處理事務，意圖損害
    本人之利益，而為違背其任務之行為，致生損害於本人之財
    產罪，檢察官誤以被告二人有公務員身分認係犯貪污治罪條
    例第六條第一項第四款圖利罪，因本案基本社會事實相同，
    起訴法條容有未洽，應予變更。又被告二人明知黃漢覺一人
    持三家廠商所出具之標單投標，實際上並未覓三家廠商比價
    覈實辦理，竟虛偽登載為有三張廠商來開標比價，係犯同法
    第二百十五條業務上登載不實罪（此部分檢察官漏引法條）
    ；所犯上開二罪有方法目的之牽連關係。查被告二人行為後
    ，刑法第五十五條牽連犯之規定已於九十五年二月二日修正
    公布刪除，並於同年七月一日施行。依新修正後之刑法既已
    刪除牽連犯之規定，則所犯上開二罪應依數罪併罰規定分論
    併罰。比較新舊法之規定，修正後之規定並非較有利於被告
    ，依刑法第二條第一項規定，應適用行為時法，即適用修正
    前刑法第五十五條牽連犯之規定，從一重之刑法第三百四十
    二條第一項處斷。又被告二人就上開所犯有犯意聯絡及行為
    分擔，均為共同正犯。
五、原審認被告二人罪證明確，因予論罪科刑，固非無據，惟查
    ：(一)按被告以外之人於審判外之言詞或書面陳述，除法律另
    有規定者外，不得作為證據，刑事訴訟法第一百五十九條第
    一項定有明文。本案相關證人於調查站、偵查中之供述證據
    ，何以得採為本案之證據，原審未予敘明，逕予適用，即有
    未當。(二)刑法第十條第二項公務員之規定，於九十四年二月
    二日修正公布並自九十五年七月一日起施行。依新修正之規
    定，被告二人不再具有公務員身分，原審仍以被告二人具有
    公務員身分，予以論罪科刑並宣告褫奪公權，亦有可議。(三)
    被告二人併涉有業務上登載不實罪，原判決未予論罪並依修
    正前刑法第五十五條牽連犯規定與刑法第三百四十二條第一
    項比較適用，並有可議。爰審酌被告二人素行尚佳，並無前
    科、犯罪之手段、古坑果菜公司所受財產尚非鉅大及被告二
    人犯罪後態度尚佳等一切情狀，量處被告乙○○有期徒刑八
    月、被告邱忠有期徒刑七月。另查被告二人均未曾受有期徒
    刑法上刑之宣告，本案於九十年起偵查迄今已有五年訴訟，
    經此科刑教訓當知警惕而無再犯之虞，本院認以暫不執行其
    刑為適當，併各宣告緩刑三年，以啟自新。
據上論斷，依刑事訴訟法第三百六十九條條第一項前段、第三百
六十四條、第二百九十九條第一項前段、第三百條，刑法第二條
第一項但書、第二十八條、第三百四十二條第一項、第二百十五
條、第七十四條第一項第一款，修正前刑法第五十五條，刑法施
行法第一條之一，判決如主文。
本案經檢察官江守權到庭執行職務。
中    華    民    國    95    年    8     月    22    日
                  刑事第一庭    審判長法  官  黃崑宗
                                      法  官  田平安
                                      法  官  王明宏
以上正本證明與原本無異。
檢察官如不服本判決應於收受本判決後十日內向本院提出上訴書
，其未敘述上訴理由者並得於提起上訴後十日內向本院補提理由
書。
本件被告不得上訴。
                                      書記官  黃全忠
中    華    民    國    95    年    8     月    24    日
附錄法條：
中華民國刑法第342條第1項（背信罪）
為他人處理事務，意圖為自己或第三人不法之利益，或損害本人
之利益，而為違背其任務之行為，致生損害於本人之財產或其他
利益者，處5年以下有期徒刑、拘役或科或併科1千元以下罰金。
中華民國刑法第215條（業務上文書登載不實罪）
從事業務之人，明知為不實之事項，而登載於其業務上作成之文
書，足以生損害於公眾或他人者，處3年以下有期徒刑、拘役或5
百元以下罰金。


司法院資訊處製作；財團法人民間司法改革基金會備份。
